【裁判字號】    98,上易,412
【裁判日期】    980429
【裁判案由】    竊盜
【裁判全文】
臺灣高等法院臺中分院刑事判決         98年度上易字第412號
上  訴  人
即  被  告  甲○○
                    （另案於台灣彰化監獄執行中）
上列上訴人因竊盜案件，不服臺灣彰化地方法院97年度易字第92
2號中華民國98年1月23日第一審判決（起訴案號：臺灣彰化地方
法院檢察署97年度偵字第2884號），提起上訴，本院判決如下：
    主    文
原判決撤銷。
甲○○犯踰越牆垣竊盜罪，累犯，處有期徒刑肆月；又犯踰越牆
垣竊盜罪，累犯，處有期徒刑肆月。應執行有期徒刑柒月。
其他被訴踰越牆垣竊盜未遂部分，無罪。
    犯罪事實：
一、甲○○前於民國（下同）94年間，因詐欺罪經法院判處有期
    徒刑4月確定，於95年10月12日執行完畢。仍未知悔悟，基
    於為自己不法所有意圖之個別犯意，先後於：97年3月15
    日凌晨1時許，經由彰化縣社頭鄉龍井村水井巷攀進同巷6號
    丙○○住家後方土堤，再踰越丙○○住家後方圍牆，跳進住
    家兼營汽車修理廠之空地，竊取丙○○所有置放於屋後空地
    之汽車輪胎鋁圈2個，得手後，騎乘機車逃離現場（此部分
    下稱第1次犯行），於翌日（同年月16日）10時許，騎乘JFL
    -327號機車至彰化縣員林鎮○○路○段164號黃木蓮經營之蓮
    萬資源回收場，將竊得之汽車輪胎鋁圈2個，變賣予不知情
    之黃木蓮，得款新臺幣（下同）560元供己花用。於97年3
    月22日凌晨1時30分許，經由龍井村水井巷攀進同巷6號丙○
    ○住家後方土堤，再踰越丙○○住家後方圍牆，跳進住家兼
    營汽車修理廠之空地，竊取丙○○所有置放於屋後空地之汽
    車輪胎鋁圈2個，得手後，騎乘機車逃離現場（此部分下稱
    第2次犯行）。翌日（同年月22日）10時許，騎乘機車至上
    開蓮萬資源回收場，將竊得之汽車輪胎鋁圈2個，變賣予不
    知情之黃木蓮，得款560元供已花用。嗣於97年3月24日凌晨
    2時55分許，甲○○又由水井巷翻進丙○○鄰居蕭家祠堂圍
    牆進入蕭家祠堂屋後空地，欲行翻入丙○○住家圍牆時，因
    發現有監視器而未著手行竊即心虛逃離，經丙○○於不遠處
    逮捕甲○○（此部分下稱第3次犯行，詳後敘），並報警處
    理，甲○○於有偵查權限之警員知悉其上揭2次竊盜犯行前
    ，主動向警供陳該2次犯行而自首接受裁判。
二、案經彰化縣警察局田中分局移送台灣彰化地方法院檢察署檢
    察官偵查起訴。
    理    由
一、本案證據能力之說明：按被告以外之人於審判外之陳述，雖
    不符前四條（按指刑事訴訟法第159條之1至第159條之4）之
    規定，而經當事人於審判程序同意作為證據，法院審酌該言
    詞陳述或書面陳述作成之情況，認為適當者，亦得為證據」
    ，又「當事人、代理人或辯護人於法院調查證據時，知有第
    159條第1項不得為證據之情形，而未於言詞辯論終結前聲明
    異議，視為有前項之同意」，刑事訴訟法第159條之5第1項
    、第2項亦有明文。本件被告就檢察官提出之證據之證據能
    力，均未於言詞辯論終結前聲明異議，且本院審酌該證據作
    成之情況，認為並無不當，依上開說明，視為同意作為證據
    ，而有證據能力，合先敘明。
二、訊據上訴人即被告甲○○（下稱被告）固坦承有於上揭時地
    2次竊取輪胎鋁圈之事實，惟矢口否認有何「踰越牆垣」之
    加重情事，辯稱：伊第1次之犯行，係將放在圍牆上面的鋁
    圈，拿了就走；第2次犯行時，鋁圈則係堆疊在地上，伊從
    土堤上摸到鋁圈就直接拿走，伊該2次之竊盜均未踰越圍牆
    云云。經查：
(一)被告於上揭第3次犯行案發當日（97年3月24日），經警偕同
    返回現場指認時，經被告以手勢指認曾由土堤侵入圍牆，並
    指認拿取放置鋁圈位置，當時鋁圈均係放置在地上，僅堆疊
    2、3層左右，並無高過圍牆之情形（偵卷第13-14頁照片）
    。又證人即被害人丙○○於原審審理時到庭供證：「（你的
    鋁圈所放置的位置，是放置在你家後面的土堤上還是放在圍
    牆裡面的地上？）.... 我的鋁圈放置在我的土地上面，就
    是圍牆裡面，我家後面的土堤不屬於我家，我的鋁圈也沒有
    放在土堤上。（鋁圈的位置是否如田中分局補呈照片第3頁
    下方所示？＜提示＞）是的。雖然這是事後補拍的照片，但
    是我的鋁圈確實放置在那裡。（被告說你家的鋁圈疊得很高
    ，高過圍牆，所以他在土堤上可以伸手拿到？）圍牆的高度
    大約1百多『公尺』（應係『公分』之誤），大約到我的胸
    口高，我的鋁圈都是4個疊一起，如果疊太多會鬆垮掉，我
    沒有疊過8、9個的紀錄。被告所述是不實在，因為我沒有疊
    那麼高，如果他要從土堤上摸我的鋁圈是不可能的。... 我
    絕對沒有把鋁圈放在圍牆交會處，被告所說的是何人放置的
    我不瞭解。我把鋁圈放在地上好好的，我沒有理由把鋁圈擺
    那麼高，萬一掉下很危險，我自己也有小孩，我也怕小孩會
    去砸到，而且圍牆只有1塊磚的厚度而已，鋁圈1個約有15、
    16英吋，因為有危險性，我不會這樣放。」等語（原審卷第
    121頁背面、第122頁背面），另參照97年3月24日案發當日
    照片（偵卷第13、14頁）、及97年7月26日警方補拍照片（
    原審卷第44-48頁，經證人丙○○確認與失竊前所擺放位置
    相同），證人丙○○所述：鋁圈都是4個1疊放在地上，從未
    擺在土堤上，也不可能放在圍牆上等情，合乎情理，應屬實
    情，足徵被告辯稱未踰越圍牆云云，不可採信。
(二)按刑法第321條之「踰越牆垣」加重竊盜罪，在於此種犯罪
    侵害居住安全之法益。翻越牆垣，不以身體全部或一部越入
    為要件，只須使門扇牆垣失其保障安全之效用為已足，如以
    手伸入窗戶，或於圍牆或門窗外，以竹竿將牆內或室內之衣
    服財物勾取而去，使此等安全設備失去防閑之效用，即可成
    立本款之罪，最高法院42年台上字第359號判例意旨明示：
    「豆腐店工人因店房與他人倉庫毗連，見隔牆有裂縫，遂用
    竹片伸入倉庫，使穀子流出，以麻袋盛之，碾成白米後交由
    店主共同食用。其用竹片伸入倉庫竊取財物，係與踰越牆垣
    竊盜發生同樣結果之行為，自已構成刑法第321條第1項第2
    款之罪」，是被告無論係身體躍入圍牆內，或係站在圍牆外
    伸手進入圍牆內拿取，均構成上述「踰越牆垣」加重事由。
    而本案失竊物鋁圈之重量頗重，若立於圍牆上彎腰偷竊，恐
    將重心不穩無法拿取；若欲由隔壁蕭家祠堂圍牆伸手彎腰拿
    取，同樣構成「踰越牆垣」加重事由，然證人丙○○證稱圍
    牆約1百多公分高，達一般人胸口處，而輪圈4個1疊，離圍
    牆有些距離，茍1次欲偷竊2個，由圍牆外伸手彎腰恐非易事
    ，而被告於97年3月24日案發當日指認現場時已承認由後方
    土堤翻入，自堪認定其第1、2次犯行時均有躍入被害人丙○
    ○住家圍牆內再竊取輪圈之事實。又被告第1、2次行竊得手
    後，持往資源回收場販賣鋁圈，亦經證人黃木蓮於警詢中證
    述屬實，並有資源回收場登記單2紙在卷可證，被告上揭第1
    、2次加重竊盜既遂之事實甚明。
(三)被告於原審及本院審理中，應答狀況均屬正常，雖被告曾有
    未明示之器質性腦症候群，固有行政院衛生署立草屯療養院
    97年9月8日診斷書足憑（原審卷第28頁），被告於原審執此
    辯稱係罹患癲癇疾病，若不服藥會偶然發作云云。然經原審
    法院依被告聲請將被告送請行政院署立草屯療養院進行精神
    鑑定結果，略以：「於鑑定期間未觀察到姜員有明顯精神症
    狀，可切題回應，語言理解能力、現實感未見明顯缺損，也
    可訴說犯案前後之細節和當時想法，無明顯現實感缺損的跡
    象。本院推估在犯行當時，姜員對於外界事務之知覺理會與
    判斷作用，以及自由決定意思之能力，應未較普通人之平均
    程度顯然減退，鑑定認為姜員犯行當時未因精神障礙或其他
    心智缺陷，至其辨識行為違法或依其辨識而行為之能力顯著
    降低。而姜員曾被考慮過之診斷：未明示之情感性精神病，
    衝動控制障礙，未明示器質性腦症候群等，皆未見和本次犯
    行有直接明顯相關」，有該院97年12月29日草療精字第1090
    8號函附刑事鑑定報告書在卷可稽（原審卷第105-108頁），
    顯見被告並無刑法第19條第2項減輕其刑之事由。事證明確
    ，被告上揭第1、2次犯行堪予認定。
三、核被告上揭第1、2次犯行所為，均係犯刑法第321條第1項第
    2款之加重竊盜既遂罪。所犯上揭2罪，犯意各別，行為互異
    ，應分論併罰之。被告前於94年間，因詐欺罪經法院判處有
    期徒刑4月確定，於95年10月12日執行完畢，有臺灣高等法
    院被告全國前案紀錄表可證，其受有期徒刑之執行完畢後，
    5年內故意再犯本件有期徒刑以上之罪，為累犯，均依刑法
    第47條第1項規定，加重其刑。被告於其第3次犯行遭警查獲
    時，於有偵查權限之警員知悉其第1、2次犯行前，主動向警
    供陳該2次犯行而自首乙情，業據警員董浩合於本院審理中
    到庭供證：「（問：《提示警卷第6頁背面》筆錄所載『有
    無犯下其他刑案？我另有2次以同樣手法前往該處彰化縣社
    頭鄉龍井村水井巷6號汽車修理廠內竊取汽車輪胎鋁圈』，
    係因何而如此記載？）是我直接問被告，其直接向我陳述的
    。（問：被告供述之前，你知否其另有其所回答之2個案件
    ？）不知道。（問：該2案，是否因被告自動供出以後，你
    們才知道？）是」等語在卷（本院卷第44頁），是被告此部
    分核屬對於未發覺之罪自首而接受裁判，均依刑法第62條前
    段規定減輕其刑，並先加後減之。原審就被告此2次犯行部
    分予以論罪科刑，固非無見，惟因疏未查明認定被告符合自
    首而有未洽，被告執此上訴指摘原判決不當，非無理由，原
    判決就此部分既有可議而無可維持，自應由本院撤銷改判。
    爰審酌被告前有竊盜、詐欺前科紀錄（參其前案紀錄表），
    素行非佳，本件之犯罪情節、所生危害及所竊鋁圈之價值、
    犯後僅坦承部分犯行、及其事後已與被害人丙○○達成和解
    （有調解書影本附原審卷第81頁足參）等一切情狀，分別量
    處如主文第2項所示之刑，並定其應執行刑。
四、無罪部分：
(一)公訴旨另略以：甲○○於97年3月24日凌晨2時55分許，翻牆
    侵入丙○○上址（無故侵入他人住宅附連圍繞之土地罪部分
    未經起訴），欲竊取丙○○所有置放於屋前廣場空地之汽車
    輪胎鋁圈, 正欲取走輪胎鋁圈時，發覺遭監視錄影器攝錄，
    乃將鋁圈置回原處，於翻牆離開時，旋為丙○○當場發現並
    報警查獲，因認被告甲○○涉犯刑法第321條第2項、第1項
    第2款加重竊盜未遂罪嫌等語。
(二)檢察官認被告此部分涉犯加重竊盜未遂罪嫌，係以被告之自
    白及被害人丙○○之指證為主要論據，惟按「刑法上之未遂
    犯，必須已著手於犯罪行為之實行而不遂，始能成立，此在
    刑法第25條第1項規定甚明，同法第321條之竊盜罪，為第32
    0條之加重條文，自係以竊取他人之物為其犯罪行為之實行
    ，至該條第1項各款所列情形，不過為犯竊盜罪之加重條件
    ，如僅著手於該項加重條件之行為而未著手搜取財物，仍不
    能以本條之竊盜未遂論。上訴人在某處住宅之鐵門外探望，
    正擬入內行竊，即被巡捕查獲，是被獲時尚未著手於竊盜之
    犯罪行為，自難謂係竊盜未遂。至其在門外探望，原係竊盜
    之預備行為，刑法對於預備竊盜並無處罰明文，亦難令負何
    種罪責」，最高法院27年滬上字第54號判例要旨可資參照。
    訊據被告固亦坦承其欲為上揭第3次犯行時因發現監視器而
    逃離現場之事實不諱，惟其亦經供稱：伊係先跳進蕭家祠堂
    裡面空地，該蕭家祠堂與被害人丙○○住家汽車修配廠有一
    水泥磚牆隔開，後來伊看到監視器就離開了等語（本院卷第
    45頁、原審卷第123頁背面），而證人丙○○於原審審理中
    就此部分亦證稱：「（你說第3次是你從監視器看到被告？
    ）我是透過監視器看到被告，我在隔壁的祠堂裝設監視錄影
    器。當天半夜3點我看到監視器上有人走進來，我猜測是有
    人偷東西了，我找我的家人去圍捕他，我不太記得我當時在
    螢幕上看到被告的動作是什麼。（所以你剛才說被告走過祠
    堂的後面又翻過你的圍牆進去是你的推論嗎？）走過祠堂可
    以確定，因為我裝設的3個監視器中，有兩個可以看到被告
    走進去，但是翻過我的圍牆部分沒有辦法確定，我確實有看
    到被告走過祠堂後面的景象。（你去找家人來圍捕時，被告
    人在什麼位置了？）他已經回頭跑到機車上面，正騎乘機車
    要離開。因為我對地形很熟，所以我就去路口堵他。」等語
    在卷（原審卷第122頁），是證人丙○○所證僅足認定被告
    有翻進被害人丙○○住家隔鄰蕭家祠堂空地之事實，然並不
    足證明被告確已踰越被害人丙○○住家圍牆及搬取輪胎鋁圈
    之情節，而被告亦僅供承確有翻進蕭家祠堂後面空地，走近
    丙○○住家時因發現監視錄影器鏡頭，即逃離現場。是被告
    當時雖已接近丙○○住家圍牆，然其尚未踰越丙○○住家圍
    牆手竊盜，即因發現有監視錄影器而作罷，自難謂係竊盜
    未遂。至其翻進被害人住家隔鄰蕭家祠堂係其欲行竊取丙○
    ○住家輪胎鋁圈之預備行為，因刑法對於預備竊盜並無處罰
    明文，揆諸上揭判例要旨所示，被告此部分尚難論以竊盜未
    遂罪，原審未察，就此部分予以論罪科刑，容有未洽，被告
    雖以原審量刑過重為詞提起上訴，而未指摘及此，然原判決
    此部分既有不妥而無可維持，仍應由本院撤銷改判，並諭知
    被告此部分無罪之判決。
據上論結，應依刑事訴訟法第369條第1項前段、第364條、第299
條第1項前段、第301條第1項，刑法第321條第1項第2款、第47條
第1項、第62條前段、第51條第5款，判決如主文。
本案經檢察官乙○○到庭執行職務。
中    華    民    國    98    年    4     月    29    日
            刑事第十庭    審判長法  官  林  照  明
                                法  官  郭  瑞  祥
                                法  官  林  欽  章
以上正本證明與原本無異。
不得上訴。
                                書記官  許  哲  禎
中    華    民    國    98    年    4     月    29    日


司法院資訊處製作；財團法人民間司法改革基金會備份。
